臺灣臺南地方法院民事判決　　　　　　　 95年度訴字第954號
原　　　告　台新國際商業銀行股份有限公司
法定代理人　丑○○
訴訟代理人　子○○
　　　　　　丁○○
　　　　　　寅○○
被　　　告　戊○○
　　　　　　　　　　　　之2
　　　　　　甲○○
　　　　　　壬○○
　　　　　　癸○○
　　　　　　乙○○
兼 上一 人
訴訟代理人　丙○○
上列當事人間請求確認買賣關係不存在事件，經本院於民國96年
2月13日言詞辯論終結，判決如下：
    主  文
原告之訴駁回。
訴訟費用新台幣玖仟陸佰玖拾元由原告負擔。
    事  實  及  理  由
一、本件被告戊○○、壬○○經合法通知，均未於言詞辯論期日
    到場，核無民事訴訟法第386條各款所列情事，爰依原告聲
    請，由其一造辯論而為判決。
二、原告起訴主張：
  (一)緣被告戊○○於民國90年4月10日向原告借款新台幣（下同
    ）140萬元，惟被告戊○○自90年11月間起即未依約繳付本
    息，經原告向鈞院聲請本票准許強制執行及拍賣抵押物事件
    ，鈞院以91年度票字第7678號裁定得為強制執行、及以91年
    度拍字第556號准予拍賣，並經原告聲請鈞院以91年度執字
    第21584號強制執行事件，向被告戊○○追償，迄今尚餘本
    金450,191元，及自92年8月12日起至清償日止，按年息百分
    之6.9計算之利息，未獲清償。
  (二)被告戊○○於91年3月27日與被告甲○○、壬○○、癸○○
    、丙○○、乙○○等，就被告戊○○所有如附表所示5筆土
    地之應有部分（下稱系爭土地）為買賣行為，並於91年4月1
    5日以買賣為由，將其應有部分分別移轉登記予被告甲○○
    、壬○○、癸○○、丙○○、乙○○等所有，即附表編號1
    部分：被告甲○○等5人原應有部分均為7分之1，增加為35
    分之6、附表編號2部分：被告甲○○等5人原應有部分均為3
    5分之1，增加為175分之6、附表編號3部分：被告甲○○等5
    人原應有部分均為7分之1，增加為35分之6、附表編號4部分
    ：被告甲○○等5人原應有部分均為7分之1，增加為35分之6
    、附表編號5部分：被告甲○○等5人原應有部分均為7分之1
    ，增加為35分之6。而被告戊○○與被告甲○○等5人係親屬
    關係，況因手足情誼而協助隱匿財產，亦屬常見，顯見被告
    戊○○與被告甲○○等5人通謀，藉此移轉登記以規避原告
    之追償，並被告戊○○因移轉系爭土地後，即陷入無財產狀
    態，原告為向被告戊○○追償，自有提起確認之訴之法律上
    利益。
  (三)系爭土地為被告戊○○僅有之財產，且係於被告戊○○未正
    常繳付本息後即移轉，顯見被告係為逃避原告催討而為通謀
    虛偽意思表示，依民法第87條第1項前段規定，其買賣契約
    無效，買賣關係自始不存在，又依民法第113條及第242條第
    1款規定，原告為保全債權，自得以原告之名義，代為行使
    辦理塗銷所有權移轉登記。
  (四)並聲明：(1)確認被告戊○○與被告甲○○、壬○○、癸○○
    、丙○○、乙○○間就如附表所示不動產應有部分之買賣關
    係不存在。(2)被告甲○○、壬○○、癸○○、丙○○、乙○○就前項不動產，於91年4月15日以買賣為原因，向台南縣
    新化地政事務所辦理之所有權移轉登記，應予塗銷。
三、被告戊○○、壬○○均未於言詞辯論期日到場，被告戊○○
    雖提出陳報狀稱：僅對原告所提本人所積欠之數目有疑異議
    ，並沒積欠那麼多金額，且當初分期協商時，是原告自己不
    願意協商，才導致無力償還，而非故意不還，其餘概無任何
    主張等語（見本院審卷第127頁），然觀之上開陳報內容，
    被告戊○○並未就本件（即是否為真正買賣行為）為具體之
    指陳，而被告壬○○則未提出書狀作何聲明或陳述。被告甲○○、癸○○、丙○○、乙○○則以：
  (一)被告甲○○等5人係以價金約140萬元，向被告戊○○購買系
    爭土地，被告戊○○才將系爭土地應有部分移轉登記予被告
    甲○○等5人，即與被告戊○○間確有買賣行為，而上開價
    金，是由被告父親辛○○給付被告戊○○，當時被告戊○○
    說他什麼都不要，只要現金。又被告間係兄弟姐妹關係，被
    告甲○○是大哥、被告戊○○排行第四、壬○○排行第二、
    癸○○排行第三、丙○○排行第五、乙○○排行第六。
  (二)被告甲○○等係以出售台南縣新化鎮○○○段243地號及同
    段252地號土地所得之價款，以為給付向被告戊○○購買系
    爭土地之價金。
  (三)並聲明：駁回原告之訴。
四、兩造不爭之事項及簡化之爭點為：
  (一)兩造不爭執事項：
  1.系爭5筆土地，被告戊○○原應有部分，除坐落台南縣新化
    鎮○○○段35-3地號土地為35分之1外，其餘均為7分之1。
  2.被告戊○○於91年3月27日與被告甲○○、壬○○、癸○○
    、丙○○、乙○○等簽訂系爭5筆土地應有部分買賣契約，
    並於91年4月15日以買賣為原因，將上開應有部分移轉登記
    予被告甲○○、壬○○、癸○○、丙○○、乙○○等人（
    35-3地號土地各175分之1，其餘土地各35分之1）
  3.被告戊○○尚積欠原告本金450,191元，及自92年8月12日起
    至清償日止，按年息百分之6.9計算之利息。
  4.被告及辛○○於91年3月15日將共有坐落台南縣新化鎮○○○段243地號及同段252地號土地，以約400多萬元之價格，
    出售予訴外人己○○。
  (二)兩造爭執事項：
  1.被告戊○○與被告甲○○、壬○○、癸○○、丙○○、乙○○等間之上開買賣契約，係為逃避原告催討而為通謀虛偽意
    思表示，致買賣契約無效？或係真正之買賣行為？
  2.被告甲○○等人有無以出售台南縣新化鎮○○○段243地號
    及同段252地號土地所得之價款，以為給付向被告戊○○購
    買系爭5筆土地應有部分之價金？
五、按確認法律關係之訴，非原告有即受確認判決之法律上利益
    者，不得提起之，民事訴訟法第247條第1項定有明文。所謂
    即受確認判決之法律上利益．係指因法律關係之存否不明確
    ，致原告在私法上之地位有受侵害之危險，而此項危險得以
    對於被告之確認判決除去之者而言，故確認法律關係成立或
    為不成立之訴，苟具備前開要件，即得謂有即受確認判決之
    法律上利益，縱其所求確認者為他人間之法律關係，亦非不
    得提起，最高法院著有42年度台上字第1030號判例足資參照
    。本件原告主張其對被告戊○○有前開債權，因被告間通謀
    虛偽意思表示而訂立系爭土地之買賣契約，並將被告戊○○
    之應有部分移轉登記予被告甲○○等人，使其債權無法實現
    ，侵害其權益，惟為被告所否認，則被告戊○○與被告甲○○等5人間就系爭土地之買賣契約是否不存在，自足影響原
    告之法律上地位，而上開不安之狀態，非不得以本件確認判
    決將之除去，揆諸前揭規定及說明，原告提起本件訴訟，應
    有確認利益，先予敘明。
六、原告主張被告戊○○於90年4月10日向原告借款140萬元，經
    原告強制執行被告戊○○所有之財產，尚不足額本金450,19
    1元，及自92年8月12日起至清償日止，按年息百分之6.9計
    算之利息，並被告戊○○所有系爭土地已因買賣而移轉登記
    予被告甲○○、壬○○、癸○○、丙○○、乙○○等所有等
    情，業據提出消費性房屋抵押借款暨擔保透支約定書、帳卡
    及入款明細、本院91年度拍字第556號民事裁定暨裁定確定
    證明書、本院91年度票字第7678號民事裁定、本院91年度執
    字第21584號執行事件之分配表、買賣移轉示意圖、被告戊○○之國稅局財產歸屬資料清單、系爭土地登記謄本暨異動
    索引各1份等件為證，並有被告提出之91年3月11日系爭土地
    買賣協議書1紙（見本院審卷第123頁）附卷可稽，復經本院
    依職權調取本院91年度執字第21584號民事執行卷宗核閱無
    訛，且有台南縣新化地政事務所95年8月11日所登字第09500
    05926號函暨所附91年新地普字第58840號資料影本1份在卷
    可按，亦為被告所不爭執，是此部分固堪信為真實。原告主
    張系爭土地之買賣契約係屬通謀虛偽意思表示，應為無效，
    則為被告所否認，是本件所應審究者為：被告戊○○與被告
    甲○○、壬○○、癸○○、丙○○、乙○○等間之上開買賣
    契約，係為逃避原告催索而為通謀虛偽意思表示，致買賣契
    約無效？或係真正之買賣行為？
  (一)證人即代書庚○○到庭證稱：系爭土地由原所有權人戊○○
    以買賣為由，於91年4月15日移轉登記給被告甲○○等人，
    是我經手代辦，被告中的男性都有委託我代辦移轉事宜，而
    向被告之父親辛○○收取代辦款項，大部分都是辛○○與我
    接洽，系爭土地買賣價金為130萬元，是辛○○再委託我出
    售台南縣新化鎮拔林243、252地號土地，我記憶中該二筆
    農地的價金約300萬元出頭，由辛○○向買主收取款項後，
    於訂約當天，再拿本件的價金130萬元到我的事務所，當場
    交給戊○○，是現金交付，現場有辛○○、戊○○，被告也
    有數人在場及我，至於前開243、252地號土地，買主是用現
    金或以其他方式交付款項，我已經忘記了，該243、252地號
    土地係在約往前推一個月左右完成買賣，交錢應該是在本件
    買賣契約前幾天而已，而該243、252地號土地我記憶中好像
    也是被告共有，我確定系爭土地買賣的價款就是賣243、252
    地號土地的錢來支付的，而戊○○當時說他缺錢需要現金，
    且與其他被告不合，所以才要賣系爭土地，又辛○○應該是
    有意思同時處理這兩件事情，是辛○○先與買主成交後，再
    委託我辦理該243、252地號土地過戶手續，且辛○○賣出24
    3、252地號土地後，他們才有錢向戊○○買系爭土地的應有
    部分等語（本院審卷95年11月30日言詞辯論筆錄）。復證人
    即被告父親辛○○到庭證陳：我是賣台南縣新化鎮○○○段
    243、252地號二筆農地，並以賣農地的錢向戊○○購買系爭
    土地應有部分，我是以140萬元向戊○○購買系爭土地的應
    有部分，並登記予甲○○等人，由我在代書那邊以現金交付
    戊○○，好像是買主交錢給我，我再轉交予戊○○的，至於
    二筆農地賣多少錢，買主是如何交付款項的，我不記得了，
    我只記得我有欠農會錢，並以該款項償還農會，又是因為戊○○說他缺錢，他不要土地，只要現金，所以才向戊○○購
    買應有部分，並購買之應有部分，我本來就要分給甲○○他
    們，至於戊○○有無欠銀行錢，我不知道，因為孩子已經大
    了等語（見本院96年2月13日言詞辯論筆錄）。又證人己○○到庭證述：台南縣新化鎮○○○段243、252地號土地現為
    我所有，我是向「有仁」購買該土地的，時間約在91、92年
    間，我約以400萬元價金購得，其中一半200萬元向農會貸款
    ，並設定250萬元之最高限額抵押權，當時我是以在農會的
    帳戶直接將價金匯入「有仁」的帳戶內，而該土地是委託代
    書代為辦理過戶事宜，至於該代書的姓名為何，我沒有印象
    ，買賣土地的過程都是「有仁」與我接洽的，除此之外，並
    無他人與我接洽，我是與「有仁」談好交易細節後，再請代
    書來幫我們辦理過戶手續，又我有以現金約10萬元交給「有
    仁」，並先支付約價金一半之訂金，至於款項是以匯款方式
    支付或現金交付，因事隔已久，且當時我人在台中工作，有
    些事情是我父母親代我去處理的，所以我已不太記得，我只
    記得有約一半的價金是向農會貸款，其餘一半的價金是我自
    己的現金等語（見本院審卷95年12月28日言詞辯論筆錄），
    並經本院依職權調取台南縣新化鎮○○○段243、252地號土
    地相關資料，該243、252地號土地原係被告等人所共有，而
    於91年3月15日與證人己○○成立買賣契約，並於91年4月9
    日以買賣為由移轉登記予證人己○○，有台南縣新化地政事
    務所95年12月8日所登字第0950009439號函暨所附台南縣新
    化鎮○○○段243、252地號土地登記謄本及地籍異動索引各
    1份（見本院審卷第162至172頁）附卷可按。
  (二)又觀之訴外人即被告父親辛○○於91年間在台南縣新化鎮農
    會所有帳戶之資金往來情形，於91年3月11日因「連動轉」
    存入252萬元、於91年3月11日提領現金150萬元、於91年3月
    12日提領現金78萬元、於91年4月24日因「連動轉」存入200
    萬元、及於91年4月29日清償1,964,628元，有台南縣新化鎮
    農會96年1月26日新農信字第096000164號函暨所附客戶往來
    交易明細表附卷可查。復檢視台南縣新化鎮○○○段243、2
    52地號土地登記謄本，該兩筆土地原因發生日期係91年3月1
    5日，於91年4月9日以買賣為由移轉登記予證人己○○，並
    據證人己○○前開證詞，前開兩筆土地係先成立買賣契約，
    再委託代書代辦過戶事宜，且先給付約為價金一半之訂金，
    是前開訴外人即被告父親辛○○所有帳戶於91年3月11日因
    「連動轉」存入252萬元，應係證人己○○為給付該買賣契
    約款項所匯入，且證人己○○於91年4月9日設定最高限額抵
    押權250萬元予台南縣新化鎮農會，亦有前開243、252地號
    土地登記謄本在卷可查，並證人己○○陳稱此係向台南縣新
    化鎮農會貸款200萬元而設定，是訴外人即被告父親辛○○
    前開帳戶於91年4月24日存入200萬元，應係證人己○○向台
    南縣新化鎮農會貸款200萬元，並設定最高限額抵押權250萬
    元，而由台南縣新化鎮農會撥入訴外人辛○○前開帳戶內甚
    明。又訴外人辛○○於90年1月19日向台南縣新化鎮農會貸
    款196萬元，期間3年，於91年4月29日清償完畢，此有台南
    縣新化鎮農會95年12月19日新農信字第0950004594號函暨所
    附清償明細查詢可按。準此，足見訴外人即被告父親辛○○
    前開帳戶中，於91年3月11日匯入252萬元及於91年4月24日
    匯入200萬元，均為證人己○○為給付購買前開243、252地
    號土地之價金，而匯入訴外人辛○○之帳戶內，並訴外人辛○○即以此款項之部分，以為清償前向台南縣新化鎮農會貸
    款本金為196萬元之欠款連同利息共計1,964,628元。
  (三)綜據上述證人庚○○、辛○○、己○○之證詞，及前開證人
    辛○○之台南縣新化鎮農會所有帳戶於91年間之交易往來情
    形，並觀之卷附系爭土地買賣協議書，其上之日期係為91年
    3月11日，足認被告甲○○等人係以出售台南縣新化鎮○○○段243地號及同段252地號兩筆共有土地，由買主即證人己○○於91年3月11日將部分價款252萬元匯入證人辛○○帳戶
    ，並由證人辛○○於系爭土地買賣協議書簽約當日即91年3
    月11日，提領現金150萬元，以為給付向被告戊○○購買系
    爭土地應有部分130萬元（以系爭土地買賣協議書所載買賣
    總價款為準）之價金。又參以經核被告甲○○等人向被告戊○○購買系爭土地，與出售前開243、252地號共有土地，二
    者之時間點相符合，是證人辛○○以被告甲○○等人共有之
    土地兩筆出售予證人己○○，以出售之價金向被告戊○○購
    得系爭土地應有部分，亦屬相符。至證人庚○○、辛○○、
    己○○等前開證詞，就系爭土地買賣價金係130萬元或140萬
    元、及購買前開243、252地號土地之價金為何及如何給付等
    情，雖有相互不一之情事，然因證人到庭陳述距上開二買賣
    契約時，已經過4年多之期間，是尚難苛求證人對此細節部
    分仍須記憶清晰，並以此否認證詞之可信性。從而，被告辯
    稱：係以出售台南縣新化鎮○○○段243地號及同段252地號
    土地所得之價款，以為給付向被告戊○○購買系爭5筆土地
    應有部分之價金等語，應屬有據，是被告戊○○與被告甲○○、壬○○、癸○○、丙○○、乙○○等間，就系爭土地之
    上開買賣契約，並非為逃避原告催討而為通謀虛偽意思表示
    ，應屬真正之買賣行為。
七、綜上所述，被告戊○○與被告甲○○、壬○○、癸○○、丙○○、乙○○等間，就被告戊○○所有系爭土地之買賣契約
    ，係屬真正，並非通謀虛偽意思表示，應為有效成立。從而
    ，原告依民法第87條第1項前段、第113條及第242條第1款規
    定，訴請(1)確認被告戊○○與被告甲○○、壬○○、癸○○
    、丙○○、乙○○間就如附表所示不動產應有部分之買賣關
    係不存在，(2)被告甲○○、壬○○、癸○○、丙○○、乙○○就前項不動產，於91年4月15日以買賣為原因向台南縣新
    化地政事務所辦理之所有權移轉登記，應予塗銷。均無理由
    ，應予駁回。
八、本件事證已臻明確，兩造其餘攻擊防禦方法及舉證，核與判
    決結果無影響，爰不另一一論述，附此敘明。
九、本件訴訟費用確定為9,690元，應由原告負擔。
十、據上論結，本件原告之訴為無理由，依民事訴訟法第78條，
    判決如主文。
中　　華　　民　　國　　96　　年　 　2　　月　　27　　日
                  民事第二庭    法  官  洪榮家
以上正本係照原本作成。
如對本判決上訴，須於判決送達後20日內，向本院提出上訴狀。
中　　華　　民　　國　　96　　年　　2 　　月　　27　　日
                                書記官  吳信助
附表：
┌──┬─────────────┬──┬────┬───┬──────┐
│編號│  土    地    坐    落    │地目│面    積│原應有│移轉登記予其│
│    │                          │    │平方公尺│部分  │餘被告      │
├──┼─────────────┼──┼────┼───┼──────┤
│一  │台南縣新化鎮○○○段35-2地│建  │377     │7分之1│各35分之1   │
│    │號                        │    │        │      │            │
├──┼─────────────┼──┼────┼───┼──────┤
│二　│台南縣新化鎮○○○段35-3地│旱  │291     │35分之│各175分之1  │
│    │號                        │    │        │1     │            │
├──┼─────────────┼──┼────┼───┼──────┤
│三　│台南縣新化鎮○○○段277-12│建  │118     │7分之1│各35分之1   │
│    │地號                      │    │        │      │            │
├──┼─────────────┼──┼────┼───┼──────┤
│四　│台南縣新化鎮○○○段277-13│建  │126     │7分之1│各35分之1   │
│    │地號                      │    │        │      │            │
├──┼─────────────┼──┼────┼───┼──────┤
│五　│台南縣新化鎮○○○段277-14│建  │134     │7分之1│各35分之1   │
│    │地號                      │    │        │      │            │
└──┴─────────────┴──┴────┴───┴──────┘
